【裁判字號】    97,簡上,35
【裁判日期】    971105
【裁判案由】    拆屋還地等
【裁判全文】
臺灣苗栗地方法院民事判決              97年度簡上字第35號
上  訴  人  苗栗縣政府
法定代理人  丁○○
訴訟代理人  張智宏律師
被上 訴 人  乙○
訴訟代理人  甲○○
上列當事人間請求拆屋還地等事件，上訴人對於民國97年5 月29
日本院苗栗簡易庭96年度苗簡字第500 號第一審判決提起上訴，
本院於97年10月22日言詞辯論終結，判決如下：
    主  文
上訴駁回。
第二審訴訟費用新台幣壹仟伍佰元由上訴人負擔。
    事  實
一、被上訴人起訴主張：苗栗縣大湖鄉○○段第1324之80地號土
    地（下稱「系爭土地」）為被上訴人所有，上訴人未經被上
    訴人同意，在系爭土地上如原審判決附圖所示之Ｂ部分（面
    積75平方公尺），興建2 層樓之觀景臺1 座（下稱系爭觀景
    臺）。嗣經被上訴人於96年4 月11日向苗栗縣大湖地政事務
    所申請土地複丈後，始發現上情。被上訴人請求上訴人返還
    觀景臺占用之土地，未獲同意，旋向苗栗縣卓蘭鎮調解委員
    會聲請調解本件糾紛，上訴人亦置之不理。被上訴人未曾同
    意上訴人在系爭土地上興建系爭觀景臺，亦未曾於系爭觀景
    臺興建時到場，上訴人所辯，顯不足採。爰依民法767 條規
    定，提起本件訴訟。並聲明：如原審判決主文第2 項所示，
    及願供擔保請准宣告假執行。原審就被上訴人起訴聲明為被
    上訴人勝訴之判決，並依聲請為假執行之宣告。被上訴人於
    本院則另以：上訴人所興建系爭觀景臺，未向主管機關申請
    任何建造執照，形同大違建，自無保護必要，且被上訴人亟
    欲出售系爭土地，因遭上訴人無權占用，嚴重影響系爭土地
    售價，不同意上訴人暫緩拆除系爭觀景臺等語。並聲明：上
    訴駁回。
二、上訴人於原審則以：(一)被上訴人經上訴人口頭同意使用系爭
    土地，上訴人始於90年間在系爭土地上興建系爭觀景臺，且
    系爭觀景臺興建期間，被上訴人曾至現場查看並關心施工進
    度，故兩造間應存有使用借貸之關係。又系爭觀景臺已於90
    年間完工，茍被上訴人未同意上訴人在系爭土地上興建系爭
    觀景臺，為何未於興建後即向上訴人表示異議，或循法律途
    徑請求拆除，遲至96年8 月3 日始提起本件訴訟，顯違常理
    。(二)依上訴人所提申請書之申請人名冊所示，其中申請人「
    詹錦宏」為被上訴人之子，「巫清華」則為被上訴人之女婿
    ，茍系爭觀景臺施工地點事先未經被上訴人同意，則詹錦宏
    、巫清華2 人豈會聯名提出申請。再者，詹錦宏、巫清華2
    人與被上訴人間既有至親關係，並居住於系爭觀景臺附近，
    該觀景臺興建之地點事先若未經被上訴人同意，詹錦宏、巫
    清華豈會不向被上訴人反應。嗣上訴人不服原審為其敗訴之
    判決提起上訴後，於本院則另以：(一)系爭觀景臺興建地點係
    證人丙○○與被上訴人商討後，經被上訴人同意，被上訴人
    同意提供系爭土地興建觀景臺後，證人丙○○即將被上訴人
    同意之意思轉達與上訴人所屬觀光課承辦人林鎮祿，業經證
    人丙○○證述甚明。上訴人承辦人員林鎮祿亦曾會同申請人
    至現場勘查，並以簽呈方式會簽相關單位經縣長傅學鵬核可
    ，足徵被上訴人同意之意思表示已達上訴人。被上訴人事後
    訴請上訴人拆除系爭觀景臺，乃因被上訴人與丙○○交惡後
    反悔所致。(二)系爭觀景臺係上訴人為帶動觀光產業花費134
    萬元興建，並非為一己之利興建，系爭土地則位於鯉魚潭水
    庫旁之山坡地保育區，公告現值每平方公尺僅270 元，經濟
    及使用價值不高，上訴人所興建之觀景臺僅占用系爭土地中
    75平方公尺，占用面積不大，縱被上訴人拆除系爭觀景臺收
    回該部分土地，對被上訴人使用系爭土地效益並不大，而拆
    除觀景臺造成公帑之浪費，且減損觀光休憩處所，足證被上
    訴人行使權利係以損害上訴人為目的，而有權利濫用之情形
    。(三)退步言，若認上訴人應拆除系爭觀景臺，而該觀景臺係
    於91年6 月興建完工，迄今已使用6 年之久，而系爭觀景臺
    使用年限為10年，距10年使用年限僅3 年餘，應依民法第31
    8 條第1 項規定，酌訂履行期限於使用年限之後，以維護公
    益等語置辯，並聲明：(一)原判決不利上訴人部份廢棄；(二)被
    上訴人在第一審之訴及假執行聲請均駁回。
三、本院整理兩造不爭執事項與爭執事項如下：
  (一)不爭執事項：
    1.苗栗縣大湖鄉○○段第1324之80地號土地（下稱系爭土地
      ）為被上訴人所有。
    2.系爭觀景臺為上訴人所建造，上訴人興建上開建物未申請
      任何建造執照。
    3.系爭觀景臺坐落於系爭土地。
  (二)兩造所爭執事項：
    1.上訴人使用系爭觀景臺部分土地與被上訴人間有無使用借
      貸契約？
    2.被上訴人請求上訴人拆除系爭觀景臺是否為權利濫用？
四、得心證之理由：
  (一)兩造間有無使用借貸系爭土地之契約：
    1.按對話人為意思表示者，其意思表示，以相對人了解時，
      發生效力。非對話而為意思表示者，其意思表示，以通知
      達到相對人時，發生效力，民法第94、95條分別定有明文
      。查證人巫泉衡於原審雖證稱：當時提出申請新建系爭觀
      景臺時，有關於觀景臺興建所在地之位置，有事先經過地
      主即被上訴人同意，該觀景臺在興建當時，地主即被上訴
      人曾到過現場，當時乙○侄子即丙○○當過大湖鄉公所代
      表會的副主席，丙○○跟有被上訴人溝通過，丙○○說有
      爭取一筆經費帶動地方觀光休閒產業，乙○聽到就當場表
      示同意，伊當時有在場，差不多90年左右之事。觀景臺是
      苗栗縣政府建造的，乙○沒有否認，閒聊時有跟被上訴人
      講，有看到被上訴人點頭等語（見原審卷第68至73頁）。
      證人丙○○於本院則證稱：我提議向縣政府提出新建景觀
      臺，縣政府的人說要申請書，沒有說要地主當申請人，至
      於地主乙○如何跟我講，我只記得他有同意的意思等語（
      見本院卷55、56頁）。由證人巫泉衡、丙○○前述證言可
      知，被上訴人即使有明示同意或以點頭默示意思表示同意
      ，其對象係丙○○或週遭之其他人員，而非上訴人。上訴
      人亦無法舉證證明被上訴人有表示以丙○○或他人為傳達
      意思表示之機關，而向上訴人表達其同意意思表示之意思
      。另上訴人於原審所提出「景觀瞭望臺雙層乙座」之申請
      書，其上雖有丙○○等人之簽章，然其「工程地點」僅概
      括描述為「大湖鄉○○村○○道」（見原審卷第40頁），
      並未明確指出係在環湖道何一地點或是否坐落於系爭土地
      之上，亦未載明被上訴人同意之意旨或有何轉達被上訴人
      同意之意思表示，又證人詹錦宏、巫泉衡及巫清華之簽章
      均記載於其上，但該3 人異口同聲表示：未看過該份申請
      書等語（見卷第122 、128 、129 頁），自難認被上訴人
      有請渠等傳達同意意思表示與上訴人之意思。
    2.按稱使用借貸者，乃謂當事人約定，一方以物，無償貸予
      他方使用，他方於使用後，返還其物之契約，民法第464
      條定有明文；復按同法第153 條規定，契約之成立，須當
      事人就契約必要之點，互相為一致之意思表示。揆諸前引
      法律規定，上訴人主張兩造間有借貸契約成立乙節，應就
      約定借用物之內容、範圍、面積，約定使用方式、借貸期
      限起迄時點、及雙方如何為合致之意思表示等契約成立必
      要之點，及貸與物之交付，即土地之點交，舉證以實其說
      。然證人林鎮祿於原審到庭證稱：伊現職苗栗縣政府國際
      文化觀光局觀光發展課技士，在上訴人苗栗縣政府服務20
      年，系爭觀景臺為上訴人建造，當時伊是承辦人，觀景臺
      在何人土地之上，伊現在也不知道，土地應該是由申請人
      提供，觀景臺建造時沒印象有經地主同意，同意書確定找
      不到，有沒有同意書也忘記了，觀景臺位置是由丙○○及
      好幾個地方上的人確定，沒印象有包括被上訴人等語（見
      卷第119 至121 頁）。上訴人之承辦人員既認系爭觀景臺
      坐落之土地由申請人提供，惟被上訴人並非申請人之一，
      顯見上訴人興建系爭觀景臺時，所認借貸契約之貸與人並
      非被上訴人，自難認兩造有互為一致之意思表示。再者，
      上訴人之承辦人表示不知觀景臺坐落於何人土地上，觀景
      臺建造時亦無印象有經被上訴人同意，坐落位置非由被上
      訴人與上訴人確認等情，足見兩造間就借用物即系爭觀景
      臺坐落土地之範圍、面積，使用方式、借貸期限起迄時點
      ，及貸與物之交付等必要之點，並未達成一致之意思表示
      。故上訴人所舉之證據，尚無法證明兩造間就系爭觀景臺
      坐落範圍土地有使用借貸之契約關係。
  (二)被上訴人請求拆除系爭觀景臺是否為權利濫用：
    民法第148 條第1 項係規定行使權利，不得以損害他人為主
    要目的，若當事人行使權利，雖足使他人喪失利益，而苟非
    以損害他人為主要目的，即不在該條所定範圍之內（最高法
    院45年台上字第105 號判例參照）。查上訴人雖主張系爭景
    觀臺，係花費134 萬元興建，惟該觀景臺於90年間興建，迄
    今使用年限僅剩3 年餘，為上訴人所自承，故該觀景臺剩餘
    經濟價值已不高，拆除系爭觀景臺自難認對上訴人有極大之
    損失。又該觀景臺坐落在被上訴人所有土地內，且占用75平
    方公尺之面積，被上訴人主張為出售系爭土地，而需訴請上
    訴人拆除無權占用土地之系爭觀景臺，以免影響他人購買意
    願，亦難認被上訴人權利之行使係以損害他人為主要目的，
    故上訴人主張被上訴人所為屬權利濫用，委無足取。
  (三)債務人無為一部清償之權利。但法院得斟酌債務人之境況，
    許其於無甚害於債權人利益之相當期限內，分期給付，或緩
    期清償；給付不可分者，法院得比照第1 項但書之規定，許
    其緩期清償。民法第318 條第1 項、第3 項定有明文。上訴
    人以系爭觀景臺尚有3 年餘之使用年限，主張將拆除系爭觀
    景臺之履行期定於使用年限後，惟法院所酌定之履行期間，
    需無甚害債權人利益之相當期間，上訴人請求酌定之履行期
    限長達3 年，對被上訴人所有權之影響甚鉅，不應許可。
五、綜上，被上訴人本於民法第767 條之規定，訴請上訴人拆除
    系爭觀景臺，即屬有據，應予准許；原審准其所請，判命上
    訴人拆除系爭觀景臺，並將該基地返還被上訴人，認事用法
    並無違誤，上訴人提起本件上訴，求為廢棄改判，為無理由
    ，其上訴應予駁回。
六、本件事證已臻明確，兩造其餘之攻擊、防禦方法及舉證，經
    審酌與本院前開判斷不生影響，爰不再予逐一論述，附此敘
    明。
七、據上論結，本件上訴為無理由，依民事訴訟法第436 條之1
    第3項 、第449 條第1 項、第78條，判決如主文。
中    華    民    國    97    年    11    月    5     日
                  民事庭審判長法  官  詹駿鴻
                              法  官  邱光吾
                              法  官  吳國聖
以上正本係照原本作成。
本判決不得上訴。
                              書記官  葉俊宏
中    華    民    國    97    年    11    月    5     日


司法院資訊處製作；財團法人民間司法改革基金會備份。
